臺灣臺中地方法院民事判決　94年度簡字第22號
原　　　告　丙○○
　　　　　　乙○○
共　　　同
訴訟代理人　黃嘉明　律師
被　　　告　甲○○
　　　　　　丁○○
共　　　同
訴訟代理人　林松虎律師
　　　　　　蕭智元律師
上列當事人間請求拆屋還地事件，本院於民國94年11月15日言詞
辯論終結，判決如左：
    主  文
被告甲○○應將坐落台中縣太平市○○段第334-13地號土地上如
附圖所示ａ─ｃ─ｂ─ａ部分，面積0.35平方公尺建物、ｂ─ｄ
─ｅ─ｆ─ｃ─ｂ部分，面積12.85平方公尺鋼架增建（含圍牆
）均拆除，並將土地均交還原告丙○○。
被告丁○○應將坐落台中縣太平市○○段第334-13地號土地上如
附圖所示ｇ─ｈ─ｉ─ｇ部分，面積2.37平方公尺建物、ｅ─ｈ
─ｊ─Ｋ連線所示圍牆部分均拆除，並將ｇ─ｈ─ｉ─ｇ部分，
面積2.37平方公尺、ｅ─ｈ─ｇ─ｆ─ｅ部分，面積1.91平方公
尺、ｈ─ｊ─Ｋ─Ｂ─ｉ─ｈ部分，面積3.59平方公尺之土地均
交還原告丙○○。
被告丁○○應將坐落台中縣太平市○○段第334-10地號土地上如
附圖Ｋ─Ｌ連線所示圍牆部分拆除，並將Ｋ─Ｌ─Ｃ─Ｂ─Ｋ部
分，面積4.97平方公尺之土地交還原告乙○○。
被告丁○○應將坐落台中縣太平市○○段第334-11地號土地上如
附圖Ｌ─ｍ─ｎ連線所示圍牆部分拆除，並將Ｌ─ｍ─ｎ─Ｄ─
Ｃ─Ｌ部分，面積4.71平方公尺之土地交還原告丙○○。
訴訟費用由被告負擔。
本判決得假執行，但被告甲○○就原告丙○○第一項勝訴部分於
假執行程序實施前，以新台幣184,800元為原告丙○○預供擔保
；被告丁○○就原告丙○○第二項勝訴部分於假執行程序實施前
，以新台幣110,180元為原告丙○○預供擔保；被告丁○○就原
告乙○○第三項勝訴部分於假執行程序實施前，以新台幣69,580
元為原告乙○○預供擔保；被告丁○○就原告丙○○第四項勝訴
部分於假執行程序實施前，以新台幣65,940元為原告丙○○預供
擔保，得免假執行。
      事實及理由
一、原告主張：坐落台中縣太平市○○段第334-11號、334-13地
    號土地為原告丙○○所有，第334-10地號土地為原告乙○○
    所有。被告甲○○所有之建物及其增建占用原告丙○○所有
    坐落台中縣太平市○○段第334-13地號土地上如附圖所示ａ
    ─ｃ─ｂ─ａ部分，面積0.35平方公尺、ｂ─ｄ─ｅ─ｆ─
    ｃ─ｂ部分，面積12.85平方公尺之土地。被告丁○○所有
    之建物及其庭院占用原告丙○○所有坐落台中縣太平市○○
    段第334-13地號土地如附圖所示ｇ─ｈ─ｉ─ｇ部分，面積
    2.37平方公尺、ｅ─ｈ─ｇ─ｆ─ｅ部分，面積1.91平方公
    尺、ｈ─ｊ─Ｋ─Ｂ─ｉ─ｈ部分，面積3.59平方公尺；原
    告乙○○所有坐落台中縣太平市○○段第334-10地號土地上
    如附圖所示Ｋ─Ｌ─Ｃ─Ｂ─Ｋ部分，面積4.97平方公尺；
    原告丙○○所有坐落台中縣太平市○○段第334-11地號土地
    上如附圖所示Ｌ─ｍ─ｎ─Ｄ─Ｃ─Ｌ部分，面積4.71平方
    公尺之土地。訴外人誠興建設股份有限公司於興建被告甲○○及丁○○所有房屋時，土地呈斜形，設計圖亦呈斜形，卻
    故意不依圖興建，並無測量錯誤，被告無權占用原告所有上
    開土地。且原告丙○○、乙○○分別所有坐落台中縣太平市
    ○○段第334-9、334-10地號土地現為空地，等待建築，因
    被告之占用，成為袋地，無法通達外面道路，變成死地，損
    失甚巨，原告提起本件訴訟，並無權利濫用。雖經原告催討
    返還，被告均不置理，為此，依民法第767條之規定，提起
    本件訴訟，並聲明：如主文所示。
二、被告抗辯：被告甲○○及丁○○所有系爭建物及圍牆為訴外
    人誠興建設股份有限公司興建，應屬合法建物，被告買受後
    ，僅分別於圍牆內之空地增建鋼架倉庫、庭院，未逾越圍牆
    範圍，並未占用原告所有之土地。縱被告甲○○及丁○○所
    有系爭建物分別占用原告丙○○所有坐落台中縣太平市○○
    段334-13地號土地0.35、2.37平方公尺，而該筆土地94年度
    公告現值為每平方公尺14,000元，原告丙○○訴請被告拆除
    建物所獲利益僅4,900元、32,760元，惟建物結構將嚴重受
    損，二者相衡，原告之請求乃權利濫用。並聲明：(一)原告之
    訴駁回；(二)如受不利判決，願供擔保，請准宣告免假執行。
三、兩造不爭執之事實：
(一)坐落台中縣太平市○○段第334-11、334-13地號土地為原告
    丙○○所有，第334-10地號土地為原告乙○○所有。
(二)如附表1所示之土地及建物為被告甲○○所有，如附表2所示
    之土地及建物為被告丁○○所有。
四、得心證之理由：
    兩造厥有爭執者，為被告甲○○、丁○○所有之建物及其增
    建、庭院是否占用原告之土地？及原告於本件行使所有權是
    否有權利濫用？查：
(一)原告主張坐落台中縣太平市○○段第334-11號、334-13地號
    土地為原告丙○○所有，第334-10地號土地為原告乙○○所
    有。被告甲○○所有之建物及其增建占用原告丙○○所有坐
    落台中縣太平市○○段第334-13地號土地上如附圖所示ａ─
    ｃ─ｂ─ａ部分，面積0.35平方公尺、ｂ─ｄ─ｅ─ｆ─ｃ
    ─ｂ部分，面積12.85平方公尺之土地。被告丁○○所有之
    建物及其庭院占用原告丙○○所有坐落台中縣太平市○○段
    第334-13地號土地如附圖所示ｇ─ｈ─ｉ─ｇ部分，面積2.
    37平方公尺、ｅ─ｈ─ｇ─ｆ─ｅ部分，面積1.91平方公尺
    、ｈ─ｊ─Ｋ─Ｂ─ｉ─ｈ部分，面積3.59平方公尺；原告
    乙○○所有坐落台中縣太平市○○段第334-10地號土地上如
    附圖所示Ｋ─Ｌ─Ｃ─Ｂ─Ｋ部分，面積4.97平方公尺；原
    告丙○○所有坐落台中縣太平市○○段第334-11地號土地上
    如附圖所示Ｌ─ｍ─ｎ─Ｄ─Ｃ─Ｌ部分，面積4.71平方公
    尺之土地之事實，業據其提出土地登記謄本及地籍圖謄本為
    證，並為兩造對坐落台中縣太平市○○段第334-11、334-13
    地號土地為原告丙○○所有，第334-10地號土地為原告乙○○所有；如附表1所示之土地及建物為被告甲○○所有，如
    附表2所示之土地及建物為被告丁○○所有之事實所不爭執
    ，復據本院分別會同臺中縣太平地政事務所及內政部土地局
    人員至現場勘測屬實，製有本院勘驗筆錄及該所94年6月9日
    平地測字第0940004779號函及該函所檢附之複丈成果圖、該
    局94年10月14日測籍字第0940009088號函及該函所檢附之土
    地鑑定書及傳真函在卷可稽，堪認為真實。被告雖辯稱：被
    告甲○○及丁○○所有系爭建物及圍牆為訴外人誠興建設股
    份有限公司興建，應屬合法建物，被告買受後，僅分別於圍
    牆內之空地增建鋼架倉庫、庭院，未逾越圍牆範圍，並未占
    用原告所有之土地云云，固據其提出土地複丈成果圖、建物
    測量成果圖、建物位置勘測圖為證，並聲請調閱臺灣臺中地
    方法院檢察署93年度偵續字第35號刑事案件卷宗，復聲請調
    查被告土地登記面積與附圖標線所示實地面積是否相符？惟
    查依被告所提出之前開土地複丈成果圖、建物測量成果圖及
    建物位置勘測圖所示，被告二人所有之建物及其增建、圍牆
    ，均有占用原告所有之系爭土地，已不足為有利於被告之認
    定。再臺灣臺中地方法院檢察署93年度偵續字第35號原告對
    訴外人即誠興建設股份有限公司法定代理人廖繼誠及訴外人
    即被告甲○○及丁○○所有系爭房屋承建人呂益川提出竊占
    告訴案件，經檢察官為不起訴處分，係以追訴權時效完成為
    由為不起訴處分，並非以未占用為由而為不起訴處分，亦有
    該案件卷證資料可稽。是該案件卷證資料，亦不足即憑認被
    告前開之抗辯為真實。又被告所有如附表1、2所示之建物及
    其增建、圍牆，有無占用原告所有之系爭土地，與被告土地
    登記面積與如附圖標線所示實地面積是否相符？尚屬無涉，
    被告猶聲請調查該證據，即無再予調查之必要。被告前開抗
    辯，即無可採。另原告主張：訴外人誠興建設股份有限公司
    於興建被告甲○○及丁○○所有房屋時，土地呈斜形，設計
    圖亦呈斜形，卻故意不依圖興建之事實，亦有房屋預定買賣
    契約書、建物測量成果圖、設計圖附於前開偵查卷內可稽，
    並據訴外人即該案件被告呂益川於93年2月10日在該案件中
    供述：本案實際上放樣結果與地籍圖不一樣：：當初會取直
    興建是建設公司一位副理李俊奇建議的；證人即被告所有系
    爭建物之設計監造人劉偉彥於該案件93年11月4日證述：Ａ
    １（即被告甲○○所有之系爭房屋）騎樓前面原本設計是斜
    的，建造出來被拉直：：因為鑑界時地界是斜的；證人李俊
    奇於該案件93年11月16日證述：當初是因為包商即營造廠的
    呂益川說放樣時營建物坐落範圍還在地界之內，呂益川建議
    取直比較美，我回說只要不要占到別人地就沒問題等語明確
    ，亦有該被告及該證人該日之偵查訊問筆錄附於前開偵查內
    可憑，亦堪認原告此部分之主張為真實。則訴外人誠興建設
    股份有限公司於興建被告甲○○及丁○○所有系爭房屋時，
    既未按確實之地界放樣，任意變更設計興建，更難認被告前
    開抗辯為真實。再就被告所有系爭建物及其增建、庭院占用
    原告所有系爭土地之事實，歷經臺中縣太平地政事務所於前
    開偵查案件及本件測量，其結果均相同，亦有該所前開複丈
    成果圖及該所93年5月3日平地測字第0930003551號函及該函
    所檢附之複丈成果圖附於前開偵查卷內可佐，而經內政部土
    地測量局再為測量結果，亦仍有占用，雖其面積略有不同，
    然係因該局測量較為精確及單位較小之結果，亦有前開複丈
    成果圖及該局前開土地鑑定書在卷可稽。被告抗辯未占用云
    云，自無所據。
(二)次按民法第148條第1項係規定行使權利，不得以損害他人為
    主要目的，若當事人行使權利，雖足使他人喪失利益，而苟
    非以損害他人為主要目的，即不在該條所定範圍之內 ( 最
    高法院45年台上字第105號判例參照)。是縱上訴人抗辯鄭鑾
    自日據時代即已使用系爭土地，且於68年間已占用系爭土地
    建造四樓房屋，並非始自82年間一節屬實，然在其合法獲得
    讓售土地之前，即大興土木，建造五層樓房，以造成既成事
    實，其果因被上訴人訴請拆屋而受有損害，亦屬咎由自取，
    最高法院亦著有86年度台上字第2500號判決意旨足資參照。
    查本件被告雖抗辯：縱被告甲○○及丁○○所有系爭建物分
    別占用原告丙○○所有坐落台中縣太平市○○段334-13 地
    號土地0.35、2.37平方公尺，而該筆土地94年度公告現值為
    每平方公尺14,000元，原告丙○○訴請被告拆除建物所獲利
    益僅4,900元、32,760元，惟建物結構將嚴重受損等情，並
    據其提出地籍圖謄本及土地登記謄本為證。然原告主張：原
    告丙○○、乙○○分別所有坐落台中縣太平市○○段第334-
    9、334-10地號土地現為空地，等待建築，因被告之占用，
    成為袋地，無法通達外面道路之事實，亦有原告提出之前開
    土地登記謄本在卷可憑，復經本院至現場勘驗屬實，亦有本
    院前開勘驗筆錄在卷可佐，亦堪認為真實。已難認原告行使
    本件之權利，係以損害他人為主要目的。且如前述，訴外人
    誠興建設股份有限公司於興建被告甲○○及丁○○所有系爭
    房屋時，既未按確實之地界放樣，任意變更設計興建，以造
    成占用原告所有系爭土地之既成事實，被告果因原告訴請拆
    屋而受有損害，亦與原告無涉。依上說明，原告行使本件權
    利，即無權利濫用可言。被告抗辯本件原告權利之行使乃為
    權利濫用云云，亦屬無稽。被告之抗辯，即無理由。
(三)按所有人對於無權占有或侵奪其所有物者，得請求返還之，
    對於妨害其所有權者，得請求除去之，有妨害其所有權之虞
    者，得請求防止之，民法第767條定有明文。本件被告既無
    權占有系爭土地。從而，原告本於民法第767條規定之法律
    關係，請求(一)被告甲○○應將坐落台中縣太平市○○段第33
    4-13地號土地上如附圖所示ａ─ｃ─ｂ─ａ部分，面積0.35
    平方公尺建物、ｂ─ｄ─ｅ─ｆ─ｃ─ｂ部分，面積12.85
    平方公尺鋼架增建（含圍牆）均拆除，並將土地均交還原告
    丙○○；(二)被告丁○○應將坐落台中縣太平市○○段第334-
    13地號土地上如附圖所示ｇ─ｈ─ｉ─ｇ部分，面積2.37平
    方公尺建物、ｅ─ｈ─ｊ─Ｋ連線所示圍牆部分均拆除，並
    將ｇ─ｈ─ｉ─ｇ部分，面積2.37平方公尺、ｅ─ｈ─ｇ─
    ｆ─ｅ部分，面積1.91平方公尺、ｈ─ｊ─Ｋ─Ｂ─ｉ─ｈ
    部分，面積3.59平方公尺之土地均交還原告丙○○；(三)被告
    丁○○應將坐落台中縣太平市○○段第334-10地號土地上如
    附圖Ｋ─Ｌ連線所示圍牆部分拆除，並將Ｋ─Ｌ─Ｃ─Ｂ─
    Ｋ部分，面積4.97平方公尺之土地交還原告乙○○；(四)被告
    丁○○應將坐落台中縣太平市○○段第334-11地號土地上如
    附圖Ｌ─ｍ─ｎ連線所示圍牆部分拆除，並將Ｌ─ｍ─ｎ─
    Ｄ─Ｃ─Ｌ部分，面積4.71平方公尺之土地交還原告丙○○
    ，於法相符，應予准許。
(四)本件係就民事訴訟法第427條第1項訴訟適用簡易程序所為被
    告敗訴之判決，爰依職權宣告假執行；被告陳明願供擔保，
    聲請宣告免假執行，經核合於法律之規定，爰酌定相當之擔
    保金額宣告之。
(五)訴訟費用負擔之依據：民事訴訟法第78條、第85條第1項前
    段。
中　　華　　民　　國　　94　　年　　12　　月　　1 　　日
                                法  官  陳秋月
正本係照原本作成。
如對本判決上訴，須於判決送達後20日內向本院提出上訴狀。
中　　華　　民　　國　　94　　年　　12　　月　　1 　　日
                                書記官  黃舜民
  附表1：被告甲○○所有之土地及建物
┌─────────┬──┬────────┬───────┐
│土地地號          │地目│面積（平方公尺）│  權利範圍    │
├─────────┼──┼────────┼───────┤
│台中縣太平市○○段│ 建 │3420            │  1萬分之290  │
│333地號           │    │                │              │
└─────────┴──┴────────┴───────┘
┌──┬─────┬──────┬─────┬────────────┬──┐
│建號│ 基地座落 │ 建 物 門 牌│ 主要建材 │ 建     物    面     積 │權利│
│    │          │            │及房屋層數│ （   平  方  公  尺  ）│範圍│
├──┼─────┼──────┼─────┼────────────┼──┤
│1714│台中縣太平│台中縣太平市│ＲＣ加強磚│1層：40.39  騎樓：14.70 │全部│
│    │市○○段  │新平路3段69 │造        │2層：50.80  突出物：9.50│    │
│    │333地號   │巷52號      │4層       │3層：49.15  陽台：13.61 │    │
│    │          │            │          │4層：49.15  花台：2.34  │    │
└──┴─────┴──────┴─────┴────────────┴──┘
  附表2：被告丁○○所有之土地及建物
┌─────────┬──┬────────┬───────┐
│土地地號          │地目│面積（平方公尺）│  權利範圍    │
├─────────┼──┼────────┼───────┤
│台中縣太平市○○段│ 建 │3420            │  1萬分之380  │
│333地號           │    │                │              │
└─────────┴──┴────────┴───────┘
┌──┬─────┬──────┬─────┬────────────┬──┐
│建號│ 基地座落 │ 建 物 門 牌│ 主要建材 │ 建     物    面     積 │權利│
│    │          │            │及房屋層數│ （   平  方  公  尺  ）│範圍│
├──┼─────┼──────┼─────┼────────────┼──┤
│1729│台中縣太平│台中縣太平市│ＲＣ加強磚│1層：44.60  突出物：9.07│全部│
│    │市○○段  │新平路177巷 │造        │2層：44.60  陽台：15.07 │    │
│    │333地號   │36-9弄11號  │3層       │3層：44.60  平台：7.53  │    │
└──┴─────┴──────┴─────┴────────────┴──┘
